【裁判字號】    98,訴,1499
【裁判日期】    990402
【裁判案由】    清償債務
【裁判全文】
臺灣臺北地方法院民事判決              98年度訴字第1499號
原      告  永豐商業銀行股份有限公司
法定代理人  庚○○
訴訟代理人  己○○
            甲○○
被      告  辛○○○
                        樓之4.
            丑○○
            子○○
            壬○○
                        樓之3.
            癸○○
                        樓之4.
共  同
訴訟代理人  李銘洲律師
複代理人    吳昀陞律師
被      告  丙○○
            丁○○
共  同
訴訟代理人  蔡信章律師
被      告  戊○○
                        之2
            乙○○○
上列當事人間清償債務事件，本院於民國99年3月12日言詞辯論
終結，判決如下：
    主  文
被告辛○○○、丑○○、子○○、壬○○、癸○○應於繼承被繼
承人寅○○（身分證統一號碼：Ｚ000000000）之遺產範圍內，與
被告戊○○、乙○○○、丙○○、丁○○連帶給付原告新台幣壹
佰零伍萬參仟陸佰柒拾貳元。
原告其餘之訴及該部分假執行之聲請均駁回。
訴訟費用由被告辛○○○、丑○○、子○○、壬○○、癸○○於
繼承被繼承人寅○○（身分證統一號碼：Ｚ000000000）之遺產範
圍內，與被告戊○○、乙○○○、丙○○、丁○○連帶負擔。
本判決於原告以新台幣肆拾萬元供擔保後，得假執行。但被告如
於假執行程序實施前，以新臺幣壹佰零伍萬參仟陸佰柒拾貳元為
原告預供擔保，得免為假執行。
    事實及理由
壹、程序部分：
  (一)按訴狀送達後，原告不得將原訴變更或追加他訴。但請求之
    基礎事實同一、擴張應受判決事項之聲明或不甚妨礙被告之
    防禦及訴訟之終結者，不在此限，民事訴訟法第255條第1項
    第2款、第3款、第7款分別定有明文。查原告原依消費借貸
    、連帶保證及繼承之法律關係請求被告辛○○○、丑○○、
    子○○、壬○○、癸○○、戊○○、乙○○○連帶給付新臺
    幣（下同）105,300元及自民國73年12月2日起至清償日止，
    按年息18 %計算之違約金，另請求被告辛○○○、丑○○、
    子○○、壬○○、癸○○、戊○○、乙○○○連帶給付902,
    000元及自74年1月7日起至74年7月6日止，按年息1.075 %計
    算，另自74年7月7日起至清償日止，按年息2.15%計算之違
    約金。嗣於98年8月5日具狀追加連帶保證人丙○○、丁○○
    為被告，並擴張訴之聲明請求金額為1,053,672元，其請求
    之基礎事實應屬同一，且係擴張其請求應受判決事項之聲明
    ，揆諸前開規定，應予准許，合先敘明。
  (二)本件被告戊○○、乙○○○經合法通知，未於言詞辯論期日
    到場，核無民事訴訟法第386條所列各款情形，爰依原告之
    聲請，由其一造辯論而為判決。
貳、實體部分：
一、原告主張：
  (一)訴外人寅○○曾加入台北區中小企業銀行（下稱台北中小企
    銀）所主辦之西24乙種一十萬元會九戶會為會員，於民國72
    年2 月1 日第一次受領給付金後，邀同被告戊○○、乙○○○、丙○○、丁○○為連帶保證人簽立償還合會金契約書，
    (下稱系爭合會金契約)約定所欠合會金為新臺幣（下同）1,
    058,400元，自72年3月1日起至74年2月1日止，分期24次於
    每月1日攤還，如逾期1次以上，即喪失分期償還之權利，並
    須加付按每百元每月5分即年息18  %計算之違約金。詎寅○○自73年12月1日起即未依約繳款，尚欠本金105,300元及自
    73年12月2日起至清償日止之違約金未清償。
  (二)寅○○又於73年10月6 日邀同被告戊○○、乙○○○、丙○○、丁○○為連帶保證人，簽訂借據向台北中小企銀借款10
    0萬元(下稱系爭借據契約)，約定借款期間自73年10月6日起
    至75年10月6日止，利息按年息10.75%計付，於每月6日繳付
    月付金，逾期清償在6個月以內者，按上開利率10%，超過6
    個月以上者，按上開利率20%計付違約金。詎寅○○自74年1
    月6日起即未再依約還款，尚欠本金902,000元及自74年1月7
    日起至清償日止之違約金未清償。
  (三)上開二筆借款之本金部分已罹於時效，就借款(一)尚欠自83年
    4月15日起至98年3月26日止共5,460日之違約金283,531元，
    借款(二)則積欠自93年4月15日起至98年3月26日止之利息480,
    043元及自83年4月15日起至98年3月26日止之違約金290,098
    元，合計1,053,672元（283,531+480,043+283,531=1,053,6
    72），被告戊○○、乙○○○、丙○○、丁○○為連帶保證
    人，應負連帶清償責任。又寅○○已於89年1月16日死亡，
    被告辛○○○、丑○○、子○○、壬○○及癸○○為其法定
    繼承人，應就上開債務負連帶清償責任。
  (四)台北中小企銀嗣更名為台北國際商業銀行股份有限公司（下
    稱台北國際商銀），台北國際商銀又於95年11月13日與建華
    商業銀行股份有限公司（下稱建華銀行）合併，台北國際商
    銀為消滅公司，其權利義務依法由存續之建華銀行概括承受
    ，建華銀行同時更名為原告現名，爰依消費借貸、連帶保證
    及繼承之法律關係提起本件訴訟等情。
  (五)並聲明：1.被告應連帶給付原告1,053,672 元。2.願供擔保
    請准宣告假執行。
二、被告答辯：
  (一)被告辛○○○、丑○○、子○○、壬○○、癸○○則以：系
    爭借款之時效分別自73年12月2 日及74年1 月7 日起算，原
    告迄98年4 月15日原告始向臺灣士林地方法院起訴請求清償
    系爭借款，期間並無時效中斷事由，是原告之請求權之15年
    時效期間應分別至88年12月1 日及89年1 月6 日屆滿，原告
    之請求權早已罹於時效，原告請求系爭借款之利息及違約金
    ，被告得為時效抗辯拒絕給付。縱認系爭借款之利息、違約
    金債權尚未罹於時效，惟被告辛○○○對被繼承人寅○○向
    原告借款均毫無知悉，被告丑○○、子○○、壬○○、癸○○於寅○○借款時均尚未成年，亦難期其能知悉系爭借貸債
    務，且繼承開始時均未與寅○○共同生活，被告係於原告98
    年3 月17日發函催告系爭借款始知悉，依98年6 月10日公布
    施行之民法繼承編施行法第1 條之3 第4 項規定，被告對於
    被繼承人寅○○之債務以所得遺產為限，負清償責任，被告
    並未自寅○○繼承任何遺產，是本件原告之請求，並無理由
    等語置辯。並聲明：1.原告之訴及假執行之聲請均駁回。2.
    如受不利判決，願供擔保請准宣告免為假執行。
  (二)被告丙○○、丁○○則以：否認曾擔任系爭借款之連帶保證
    人，爭執系爭償還合會金契約書及借據上之簽名、印文為真
    正，亦否認主債務之發生。縱認本件消費借貸及連帶保證之
    法律關係成立，惟自73年至98年原告提起本件訴訟已近25年
    ，被告為時效抗辯等語，資為抗辯。並聲明：1.原告之訴及
    假執行之聲請均駁回。2.如受不利判決，願供擔保請准宣告
    免為假執行。
三、兩造不爭執之事實：
  (一)如寅○○所負償還合會金契約及借據之主債務存在，本件債
    權均已罹於消滅時效。
  (二)寅○○於89年1 月16日死亡，被告辛○○○為其妻，被告丑
    ○○、子○○、壬○○、癸○○為其子女，均為其法定繼承
    人，且均未辦理拋棄繼承及限定繼承。
  (三)原告於98年3月17日始發函催討系爭債務，並於98年4月15日
    始向臺灣士林地方法院起訴請求清償欠款。
  (四)原告所提償還合會金契約及借據之原本均已滅失。
四、兩造爭執及論述：
  (一)寅○○為系爭合會金契約、系爭借據契約之借款人，被告丙○○、丁○○、戊○○、乙○○○為連帶保證人：
  1.按「私文書應提出其原本。但僅因文書之效力或解釋有爭執
    者，得提出繕本或影本。」「法院得命提出文書之原本。不
    從前項之命提出原本或不能提出者，法院依其自由心證斷定
    該文書繕本或影本之證據力。」民事訴訟法第352條第2項、
    第353條訂有明文。原告主張寅○○為系爭合會金契約、系
    爭借據契約之借款人，被告丙○○、丁○○、戊○○、乙○○○為連帶保證人乙節，提出償還合會金契約書、借據、中
    期放款借款申請書、徵信資料、價金帳卡、中期放款帳卡、
    印鑑卡等件影本為證，，被告戊○○、乙○○○經合法通知
    ，並未到庭亦未提出書狀作何聲明或陳述；其餘被告則否認
    之，則原告自應就其主張兩造間成立消費借貸及連帶保證關
    係之事實，負舉證證明之責。
  2.原告自承提出上開私文書，其原本已滅失，無法提出，經查
    原告已退休員工卯○○到庭證稱：「(問：（提示償還合會
    金契約書影本、借據影本）是否看過？）庭外有看過，合會
    金是我辦的，上面有蓋我的章，對保人還有經辦人的章是我
    蓋的，這是我的名字，手續是經過他們徵信核准以後才打契
    約書，對保以後簽名，我當時是經辦者，這些金額大寫是我
    製作的，這四個人都我對保，這四個人都是當連帶保證人，
    保證人都要對保，對保保證人都要帶身分證、印章，過來要
    簽名蓋章，身分證是核對是否本人，後來有放款出去，現在
    提供資料會金帳影本是原告提供，當時叫合會，有還款就有
    紀錄，同時作發生，同時做貸款發生，會金帳是其他員工製
    作的，另外提供的是徵信人員提供的調查表。」等語，另員
    工現任員工辰○○則證稱：「(問：（提示償還合會金契約
    書影本、借據影本）是否看過？)有，當時我是放款100萬部
    分的經辦，是中期放款，經辦是貸放的部分，中期放款有一
    個借款申請書，經過徵信後，經理批示核準，到我這邊，借
    款人會到我經辦放款的辦公桌，我要核對借款人身分證，親
    簽借款的名字，簽在借據借據借款人欄位，作一個約定書，
    約定書上也要簽名，借據上記載的借款人連帶保證人都要親
    自過來辦理，我一定要核對他的身分證，簽名不能代簽，都
    要當場簽。借款人有印鑑卡，借款人會開一個活期帳戶，我
    們用內部轉帳的方式，這筆有轉帳過去，就是借據上寫的壹
    佰萬元，當時公司內部還沒有電腦作業，是用人工做帳的方
    式，匯款的資料是一個內部傳票，我不知道在不在，我現在
    沒有辦法用這樣的方式回答，我現在手頭提供一個放款的帳
    卡影本，客戶每個月還款會在帳卡上登入，我有在上面紀錄
    過，這上面有我的筆跡。」等語，依渠等證言內容，寅○○
    確有以被告戊○○、乙○○○、丙○○、丁○○等人擔任連
    帶保證人，向原告借款並簽訂系爭合會金契約書、借據，經
    原告徵信審核通過後，由證人分別就親到現場之被告戊○○
    、乙○○○、丙○○、丁○○進行核對身分證辦理對保手續
    。又依徵信資料上記載，借款當時借款人寅○○係以自製魚
    丸、魚漿之批發及零售為業，戶籍地址為台北市○○街59巷
    38弄41號、配偶為被告辛○○○，連帶保證人丙○○為千順
    有限公司負責人，經營冷凍空調機械及配件材料之買賣進出
    口業務，配偶為被告丁○○，戶籍地址在台北市○○路1020
    巷65號等情，為被告所不爭執，若非借款人及連帶保證人主
    動提供上開個人資料供原告辦理徵信業務，原告如何能取得
    上開私密資料？再，依會金帳卡及中期放款帳卡記錄，72年
    2月2日及73年10月6日，原告分別有貸放1,058,000元及1,00
    0,000元予借款人寅○○，之後借款人寅○○陸續有還款行
    為，且證人亦證述會金帳卡及中期放款帳卡內容，係以人工
    作帳方式登錄等語，足證原告依約將二筆借款交付借款人寅
    ○○。末查被告丙○○、丁○○以保證人名義在印鑑卡上簽
    名、蓋立印章之事實，亦據證人卯○○、辰○○結證明確，
    並有印鑑卡可稽，是原告雖然無法提出原本以供核對，然綜
    合證人卯○○、辰○○上開證言及卷附償還合會金契約書、
    借據、中期放款借款申請書、徵信資料、價金帳卡、中期放
    款帳卡、印鑑卡等影本內容，證人所述情節核與原告提出前
    開文件記錄內容彼此一致，堪認原告主張寅○○為系爭合會
    金契約、系爭借據契約之借款人，被告丙○○、丁○○、戊○○、乙○○○為連帶保證人乙詞可採信。被告抗辯兩造間
    無消費借貸、連帶保證關係存在云云，並不足採。
  (二)系爭二筆借款本金債權罹於消滅時效，已發生之利息及違約
    金請求權並不因而隨同消滅：
  1.按請求權，因十五年間不行使而消滅。但法律所定期間較短
    者，依其規定，民法第125條定有明文。又利息、紅利、租
    金、贍養費、退職金及其他一年或不及一年之定期給付債權
    ，其各期給付請求權，因五年間不行使而消滅，民法第126
    條定有明文。又已發生之利息及違約金債權，皆為獨立之債
    權，非民法第295條第1項所謂之從屬債權（最高法院71年台
    上字第4215號裁判要旨參照）。又違約金係因債務人給付遲
    延時，債權人始得請求，既非定期給付之債，與民法第126
    條所規定之性質不同，其時效期間應為15年（最高法院95
    年台上字第633號判決意旨參照）。是「消滅時效完成，債
    務人僅取得為拒絕給付之抗辯權而已，其請求權並非當然消
    滅，原本債權已罹於時效，但於債務人為時效抗辯前，其利
    息及違約債權仍陸續發生，而已發生之利息及違約金並非民
    法第一百四十六條所稱之從權利，其請求權與原本請求權各
    自獨立，消滅時效亦分別起算，原本請求權雖已罹於消滅時
    效，已發生之利息及違約金請求權並不因而隨同消滅。」最
    高法院97年度台上字第477號判決闡釋甚詳。
  2.原告就系爭合會金、借據債權，於98年4月14日起訴(見臺灣
    士林地方法院民事卷第6頁)，即生時效中斷之效力。原告主
    張被告於98年3月26日為時效抗辯，而利息請求權時效為5年
    ，違約金請求權時效為15年，則原告就系爭合會金105,300
    元之違約金債權自83年4月15日起至98年3月26日止計算部分
    金額283,531元(105,3005460/36518%=283,531) ，及就
    系爭借據902,000元之利息債權自93年4月15日起至98年3月
    26日止金額480,043元(902,0001807/36510.7%=480,043
    ) ，違約金債權自83年4月15日起至98年3月26日止計算部分
    金額290,098元(902,0005460/3652.15%=290,098) ，合
    計金額1,053,672元並未罹於時效。
  (三)系爭合會金契約及借據契約約定之違約金並未過高：
    約定之違約金額過高者，法院依民法第252條規定，固得減
    至相當之數額，惟違約金之約定，為當事人契約自由、私法
    自治原則之體現，雙方於訂約時，既已盱衡自己履約之意願
    、經濟能力、對方違約時自己所受損害之程度等主、客觀因
    素，本諸自由意識及平等地位自主決定，除非債務人主張並
    舉證約定之違約金額過高而顯失公平，法院得基於法律之規
    定，審酌該約定金額是否確有過高情事及應予如何核減至相
    當數額，以實現社會正義外，當事人均應同受該違約金約定
    之拘束，法院亦應予以尊重，始符契約約定之本旨。倘債務
    人於違約時，仍得任意指摘原約定之違約金額過高而要求核
    減，無異將債務人不履行契約之不利益歸由債權人分攤，不
    僅對債權人難謂為公平，抑且有礙交易安全及私法秩序之維
    護。本件系爭合會金契約並無利息之約定，所約定之違約金
    係按每百元每日5分計算即年息18%；系爭借據契約約定利息
    按年息10.75%計付，逾期清償在6個月以內者，按上開利率
    10%，超過6個月以上者，按上開利率20%計付違約金，利息
    加計違約金後均未逾民法第205條規定之法定最高利率，本
    諸契約自由原則，殊難謂為過高，被告請求酌減，洵無足採
    。
  (四)被告辛○○○、丑○○、子○○、壬○○、癸○○依民法繼
    承編施行法第1條之3第4項規定僅以所繼承之遺產負清償責
    任：
    復按「繼承在民法繼承編中華民國九十八年五月二十二日修
    正施行前開始，繼承人因不可歸責於己之事由或未同居共財
    者，於繼承開始時無法知悉繼承債務之存在，致未能於修正
    施行前之法定期間為限定或拋棄繼承，且由其繼續履行繼承
    債務顯失公平者，於修正施行後，以所得遺產為限，負清償
    責任。」98年6月10日公布施行民法繼承編施行法第1條之3
    第4項訂有明文。查寅○○於89年1月6日死亡，系爭合會金
    、借據契約分別於72年3月1日、73年10月6日成立，系爭債
    務成立當時，被告丑○○、子○○、壬○○、癸○○等人均
    尚未成年，成年後亦未與寅○○共同居住，縱寅○○所有座
    落台北市○○區○○街59巷38弄41號4樓之不動產，有於74
    年間經執行法院查封拍賣之事實，但原告迄至提起本件訴訟
    之日前，從未向被告辛○○○、丑○○、子○○、壬○○、
    癸○○催討系爭債務，難認被告等人知悉系爭債務存在，且
    寅○○於死亡時僅遺車牌照000-0000號及000-0000號車輛2
    台，除此之外並無其他財產，有財政部臺北市國稅局98年11
    月10日財北國稅審二字第0980262874號函檢附寅○○遺產稅
    課稅資料清單可按，足見被告辛○○○、丑○○、子○○、
    壬○○、癸○○於繼承時，被繼承人寅○○並無任何有價值
    財產，且被告辛○○○、丑○○、子○○、壬○○、癸○○
    等人並非享有高收入之人，其現有資力並非豐厚，令其就系
    爭債務負無限清償責任，顯失公平，被告辛○○○、丑○○
    、子○○、壬○○、癸○○抗辯以所得遺產為限，負連帶清
    償責任，應屬可採。
五、綜上，原告依據連帶保證法律關係請求被告戊○○、乙○○○、丙○○、丁○○連帶給付1,053,672元，為有理由，應
    予准許。原告依據消費借貸及繼承法律關係，請求被告辛○○○、丑○○、子○○、壬○○、癸○○於繼承寅○○所得
    財產之限度內連帶給付1,053,672元，為有理由，應予准許
    。逾此部分請求為無理由，應予駁回。
六、原告陳明願供擔保，以代釋明，聲請宣告假執行，經核其勝
    訴部份，與法律規定相符，爰酌定相當之擔保金額，予以准
    許；至其餘假執行之聲請，因該部份訴之駁回而失所附麗，
    不應准許。
六、結論：原告之訴為一部有理由，一部無理由，依民事訴訟法
    第385條第1項前段、第79條、第85條第2項，第390條第2項
    、第392條第2項，判決如主文。
中    華    民    國    99    年    4     月     2    日
                  民事第一庭    法  官  熊志強
以上正本係照原本作成
如對本判決上訴，須於判決送達後20日內向本院提出上訴狀
中    華    民    國    99    年    4     月     2    日
                                書記官  謝盈敏


司法院資訊處製作；財團法人民間司法改革基金會備份。
